【裁判字號】    95,上易,667
【裁判日期】    951019
【裁判案由】    妨害兵役
【裁判全文】
臺灣高等法院高雄分院刑事判決         95年度上易字第667號
上  訴  人  臺灣高雄地方法院檢察署檢察官
被      告  甲○○
上列上訴人因被告妨害兵役案件，不服臺灣高雄地方法院94年度
易字第1929號中華民國95年4 月7 日第一審判決（起訴案號：臺
灣高雄地方法院檢察署94年度偵字第17052 號），提起上訴，本
院判決如下：
    主  文
上訴駁回。
    理  由
一、公訴意旨略以：被告甲○○係後備軍人，原住於高雄縣林園
    鄉○○村○○街9 號，於不詳時間遷出上開處所，無故不依
    規定申報，致使高雄縣後備司令部所發指定應於民國94年6
    月8 日前往屏東縣枋寮鄉○○村○○路1 號新開營區報到之
    教育召集令無法送達，因認被告涉有妨害兵役治罪條例第10
    條第1 項第3 款、第3 項之罪嫌，應依同條例第6 條第1 項
    科刑等語（檢察官聲請以簡易判決處刑，原審法院認不得以
    簡易判決處刑，改依通常程序審理）。
二、按犯罪事實應依證據認定之，無證據不得認定犯罪事實；不
    能證明被告犯罪者，應諭知無罪之判決，刑事訴訟法第154
    條第2 項及第301 條第1 項分別定有明文。次按認定不利於
    被告之事實，須依積極證據，苟積極證據不足為不利於被告
    事實之認定時，即應為有利於被告之認定，更不必有何有利
    之證據。又認定犯罪事實所憑之證據，雖不以直接證據為限
    ，間接證據亦包括在內，然而無論直接或間接證據，其為訴
    訟上之證明，須達於通常一般人均不致有所懷疑，而得確信
    其為真實之程度，始得據為有罪之認定，最高法院30年上字
    第816 號判例、76年臺上字第4986號判例可資參照。
三、次按91年6 月26日修正之妨害兵役治罪條例第11條第1 項第
    3 款規定，後備軍人居住處所遷移，無故不依規定申報者，
    即處以刑事罰，係為確保國防兵員召集之有效實現、維護後
    備軍人召集制度所必要。其僅課予後備軍人申報義務，並未
    限制其居住遷徙之自由，與憲法第10條之規定尚無違背，同
    條例第11條第3 項規定後備軍人犯第1 項之罪，致使召集令
    無法送達者，按召集種類於國防安全之重要程度分別依同條
    例第6 條、第7 條規定之刑度處罰，乃係因後備軍人違反申
    報義務已產生妨害召集之結果，嚴重影響國家安全，其以意
    圖避免召集論罪，仍屬立法機關自由形成之權限，與憲法第
    23條之規定亦無牴觸，至妨害兵役治罪條例第11條第3 項雖
    規定致使召集令無法送達者，以意圖避免召集論，但仍不排
    除責任要件之適用，乃屬當然，固據大法官會議釋字第517
    號解釋在案。惟妨害兵役治罪條例業於91年6 月26日經總統
    公布施行，於同年月28日生效，修正前第11條更改條號為第
    10條，且將原條文「後備軍人有左列行為之一者，處一年以
    下有期徒刑、拘役或三百元以下罰金：(一)離營歸鄉無故不依
    規定報到，或重複申報戶籍者。(二)無故拒絕調查，或體格檢
    查不到者。(三)居住處所遷移，無故不依規定申報者。」之規
    定，修正為「後備軍人意圖避免召集處理有下列行為之一者
    ，處一年以下有期徒刑、拘役或科新臺幣九萬元以下罰金：
    (一)離營歸鄉無故不依規定報到，或重複申報戶籍者。(二)拒絕
    依規定調查，或體格檢查不到者。(三)居住處所遷移，無故不
    依規定申報者。」，新增「意圖避免召集處理」之主觀構成
    要件，使該條成為意圖犯。雖修正後之第10條第3 項與修正
    前第11條第3 項規定之文字，未為任何之更動，仍規定：「
    後備軍人犯第一項之罪或國民兵犯前項之罪，致使召集令無
    法送達者，以意圖避免召集論；分別依第5 條或第6 條科刑
    」，依然保留「以意圖避免召集論」之擬制用語。然現行妨
    害兵役治罪條例第10條第1 項第3 款規定之處罰基礎，在於
    後備軍人居住處所遷移，未依規定申報，致使召集令無法送
    達，雖未對國家安全造成實質損害，但其妨礙兵役召集之行
    為，存有對危害國家安全之抽象危險，是妨害兵役治罪條例
    第10條第3 項係採取所謂「刑罰前置化」之規範模式，目的
    在於周延保護國家安全法益，而將刑罰之時點提前至實害發
    生以前。惟一個抽象危險犯之處罰規定，在犯罪構成要件設
    計上，必須運用「特定行為模式」之客觀構成要件要素或者
    特定之主觀不法構成要件要素，用以明確標定其處罰範圍，
    並據以顯示其「可刑罰性」基礎，參照妨害兵役治罪條例第
    6 條、第7 條、第10條第1 項，以行為人必需具備「意圖避
    免召集」之「主觀不法意圖」，始予以處罰之規定，可知惟
    有具備這項特別之主觀要素時，行為人所為有危害於兵役召
    集之行為，方有其可罰性，故依現行法條之體系解釋，行為
    人首應該當妨害兵役治罪第1 項「意圖避免召集」之主觀要
    件後，始有適用同條第3 項規定，予以處罰之餘地。倘若將
    妨害兵役治罪條例第10條第3 項之「以意圖避免召集論」，
    解釋為立法者以「擬制」之方式，擬制行為人「主觀不法意
    圖」之存在，將有悖於妨害兵役行為之可刑罰性內涵以及罪
    刑平衡原則，而產生刑罰正當性之疑義。從而最高法院92年
    度臺非字第404 號判決，認為依妨害兵役治罪條例第10條第
    3 項之規定處罰行為人，必以行為人具備「後備軍人意圖避
    免召集處理」主觀要件為前提之見解，雖與慣例將條文規定
    「以…論」解釋為「擬制」之意有所不符，然將刑罰權限縮
    在行為人係基於避免召集意圖之情形下，始對其居住處所遷
    移，未依規定申報之行為，予以處罰，毋寧是基於合憲性解
    釋原則下之唯一途徑，而為本院所採。
四、公訴人認被告甲○○涉有上揭妨害兵役犯行，無非以卷附教
    育召集令、高雄縣後備司令部列管後備軍人行方不明遷出未
    報移送法辦年籍表、召集令交付通知書等各1 份為其主要論
    據。
五、訊據被告甲○○固坦承其戶籍確曾設於高雄縣林園鄉○○村
    ○○街9 號，且未收到上開教育召集令無訛，惟否認有避免
    召集處理之意圖，辯稱：被告當時曾經搬家，但因承租處之
    房屋遭法院拍賣，房東要求被告等不要將戶籍遷入始未變理
    戶籍變更；被告退伍後，第1 次收到召集令時就有去報到，
    因當時營區長官表示2 年內不會再有教育召集，所以被告才
    沒有特別留意等語。
六、經查：
  (一)按被告以外之人於審判外向法官所為之陳述，得為證據，刑
    事訴訟法第159 條之1 第1 項定有明文，查本件證人蕭再金
    、黃素娥、宋煥生、徐一菁等人於臺灣高雄地方法院94年度
    簡字第5247號案件法官訊問時具結後所為之陳述，依上開規
    定，為有證據能力。另按「除前三條之情形外，下列文書亦
    得為證據：一、除顯有不可信之情況外，公務員職務上製作
    之紀錄文書、證明文書。二、除顯有不可信之情況外，從事
    業務之人於業務上或通常業務過程所須製作之紀錄文書、證
    明文書。三、除前二款之情形外，其他於可信之特別情況下
    所製作之文書。」，刑事訴訟法第159 條之4 亦有明文。查
    本件關於卷附高雄縣後備司令部94.7.25 峻愛字0940003885
    號函、高雄縣後備司令部列管後備軍人行方不明遷出未報移
    送法辦年籍表、教育召集令、召集令交付通知書、內政部警
    政署入出境管理局94.9.19 境信慧字第09410776840 號函、
    高雄縣後備司令部94.9.23 峻愛字第094940005176號函、法
    務部戶役政連結作業系統等紀錄文書及證明文書，依上開規
    定，亦有證據能力，先予說明。
  (二)被告係高雄縣後備司令部教育召集令之應召員，且戶籍現仍
    設於高雄縣林園鄉○○村○○街9 號，經高雄縣後備司令部
    以召集符號「博愛2422號」、召集令編號「0220」號教育召
    集，指定被告應於94年6 月8 日早上8 時許，至屏東縣枋寮
    鄉○○村○○路1 號「新開營區」報到，參加教育召集，經
    警員蕭再金先後2 次前往投遞，均因被告已遷移他處，而無
    法將教育召集令送達交付予被告等情，已經被告自承在卷，
    並據證人即高雄縣政府警察局林園分局林園派出所警員蕭再
    金於原審證稱「（問：是否曾經去過高雄縣林園鄉○○村○
    ○街9 號？）答：有」、「（問：去過幾次？）答：召集令
    送達時有去過2 次」等語，以及高雄縣林園鄉東林村村長黃
    素娥證稱：「（問：是否曾送達召集令至高雄縣林園鄉○○
    村○○街9 號？）答：管區有去過1 次，之後我再陪同去過
    1 次。那個房子已經賣給別人，甲○○目前沒有住在那裡。
    我沒有見過甲○○，也不認識他」等語明確（見原審法院94
    年度簡字第5247號卷第23頁、第27至28頁），並有教育召集
    令、高雄縣後備司令部列管後備軍人行方不明遷出未報移送
    法辦年籍表、召集令交付通知書及個人基本資料查詢結果表
    各1 份在卷可參（見94年度偵字第17052 號偵查卷第4 至6
    頁、第11頁、同上原審法院卷第24頁），而堪認定。
  (三)被告與父母原一同居住於高雄縣林園鄉○○村○○街9 號之
    租屋處，係因被告之父母親經商失敗，為躲避債務，始舉家
    遷移他處等情，則經證人即被告前開租屋處之鄰居宋煥生結
    稱：「（問：是否認識甲○○？）答：認識」、「（問：甲
    ○○之前是否住高雄縣林園鄉○○村○○街9 號？）答：是
    」、「（問：何時不住在該址？）答：2 、3 年」、「（問
    ：甲○○離開後，係何人住在該址？）答：那個房子是甲○
    ○他們向人家租的，甲○○的父母親租的，因為生意失敗、
    負債，跑路，從此我就再也沒有見過他們」等語綦詳（見同
    上原審法院卷第37至38頁），是被告係因父母經商失敗負債
    ，為躲避債務而舉家自戶籍地遷移他處，而非基於避免召集
    之意圖，應屬無疑。又依高雄縣後備司令部於94年9 月23日
    峻愛字第094940005176號函檢附被告之後備軍人資料，顯示
    被告曾於92年10月15日接受教育召集10日，參照證人宋煥生
    於原審法院94年11月15日審理時證稱：被告約已遷離2 至3
    年等語，堪認被告係接受教育召集不久之後，即舉家自前開
    戶籍地遷移，審酌被告甫接受教育召集完畢，短期內並無再
    次接受教育召集之風險，實無為意圖避免召集而遷移戶籍必
    要，由此足證證人宋煥生證稱被告係因父母經商失敗，為躲
    避債務，始舉家遷移他處乙節，確非虛妄。
  (四)另被告雖曾因接受教育召集，而對於其遷移戶籍，不依規定
    申報，將導致日後教育召集令無法送達乙節，主觀上應有所
    預見，然此亦僅屬其對妨礙兵役召集之行為，是否具有故意
    之範疇，自無法以被告可預見其不申報住所行為，將導致召
    集令無法送達之事實，逕認被告主觀上即具有避免召集之意
    圖，蓋被告可能整日為躲避債務所苦，而未曾思及教育召集
    之問題，亦可能為避免申報戶籍，致暴露行蹤而遭債權人追
    蹤討債，而不願申報戶籍，更可能因居無定所，而未申報戶
    籍，自無法單憑告未居住在戶籍地之事實，遽認被告遷出戶
    籍地之處所，係基於避免召集之意圖。
  (五)綜上所述，公訴人主張被告遷移住所未申報主觀上係基於避
    免召集之意圖，既屬不能證明，則被告單純未依規定申報居
    住處所遷移之行為，參照前揭判例意旨及說明，即與妨害兵
    役治罪條例第10條第3 項、第1 項第3 款之構成要件有間，
    自難以該罪相繩。
七、原審因而為被告無罪之判決，核無不合。檢察官上訴意旨，
    仍執前詞，指摘原判決不當，為無理由，應予駁回。
八、被告經合法傳喚，無正當理由不到庭，爰不待其陳述逕行判
    決。
據上論結，應依刑事訴訟法第368 條、第371條，判決如主文。
本案經檢察官張金塗到庭執行職務。
中    華    民    國    95    年    10    月    19    日
            刑事第五庭  審判長法  官  曾永宗
                              法  官  陳  箐
                              法  官  任森銓
以上正本證明與原本無異。
不得上訴。
中    華    民    國    95    年    10    月    19    日
                              書記官  蘇恒仁


司法院資訊處製作；財團法人民間司法改革基金會備份。
